【裁判字號】    89,台上,489
【裁判日期】    890225
【裁判案由】    所有權移轉登記
【裁判全文】
最高法院民事判決                                八十九年度台上字第四八九號
    上 訴 人  甲○○
    被上訴人  乙○○
右當事人間請求所有權移轉登記事件，上訴人對於中華民國八十七年十一月三十日台
灣高等法院高雄分院第二審更審判決（八十五年度上更(五)字第一四七號），提起上訴
，本院判決如左：
    主  文
上訴駁回。
第三審訴訟費用由上訴人負擔。
    理  由
本件上訴人主張：被上訴人於民國八十年三月二十一日將座落高雄縣大寮鄉○○○段
三○六三－二號養地，面積○‧○九三○公頃（以下簡稱系爭土地），以新台幣（以
下同）六百九十萬元出賣於伊，約定伊於立約時付一百萬元、八十一年五月二十日付
九十萬元、八十二年三月二十日起至八十五年三月二十日止，於每年三月二十日各付
一百二十五萬元，另約定自八十年四月二十日起代被上訴人繳付其向高雄縣大寮鄉農
會後庄分部（以下簡稱大寮鄉農會）貸款五百九十萬元之利息。伊於訂約時已付一百
萬元，並已代其繳付大寮鄉農會一個月之利息。依買賣契約第三條約定，被上訴人於
伊備妥移轉登記手續時，應將有關產權移轉登記所需證件交與伊，並協同辦理產權移
轉登記。經伊通知被上訴人辦理，詎被上訴人拒不辦理等情，求為命被上訴人將系爭
土地所有權移轉登記於伊之判決（上訴人請求命被上訴人協同辦理所有權移轉登記部
分，業經第一審判決其敗訴確定）。
被上訴人則以：兩造簽約時，以口頭約定上訴人應於翌日簽發九十萬元（與第二期款
同額）之支票供伊週轉，並抵充價金。詎上訴人拒絕履行，經伊催告後，在第一審於
八十年六月十二日以準備書狀之送達為解除契約之意思表示。契約既經解除，上訴人
即不得請求移轉登記。又系爭契約對系爭土地所有權移轉登記之期間並無約定，而買
賣價金則分五年給付，依雙方之真意，應係在上訴人付清價金或系爭土地變更為住宅
區時，上訴人始得請求辦理移轉登記。上訴人既尚未付清價金，伊自得主張同時履行
抗辯或民法第二百六十五條規定之抗辯，而拒絕登記。倘上訴人付清現已到期之價金
五百九十萬元及大寮鄉農會之貸款利息，則伊同意辦理所有權移轉登記等語，資為抗
辯。
原審依審理之結果，以：上訴人主張兩造於八十年三月二十一日簽訂系爭買賣契約書
，由伊向被上訴人購買系爭土地，價金六百九十萬元，分六期給付，即八十年三月二
十一日立約時付一百萬元、八十一年五月二十日付九十萬元、八十二年三月二十日起
至八十五年三月二十日止，於每年三月二十日各付一百二十五萬元，並約定被上訴人
在大寮鄉農會之五百九十萬元貸款利息，自八十年四月二十日起每月應由伊繳納。伊
已於八十年三月二十一日訂約日給付第一期款一百萬元及四、五、六月之貸款利息各
五萬八千五百六十三元，嗣被上訴人退回拒收五、六月貸款利息等情，業據上訴人提
出不動產買賣契約書、約定書、收據及郵政匯票為證，且為被上訴人所不爭執，自堪
信為真實。被上訴人所爭執者為系爭買賣契約是否已解除及其得否行使同時履行抗辯
權。查被上訴人固曾要求上訴人簽發九十萬元之支票供其週轉，但為上訴人所不同意
，被上訴人據此理由解除契約，自有未合。又本件系爭買賣契約既未訂有土地所有權
移轉登記之期限，則依法上訴人於訂約後隨時得為此項請求。惟按解釋契約，應通觀
全文，并斟酌立約當時之情形，以當時之事實及其他一切證據資料作為判斷之標準。
查本件兩造於八十年三月二十一日訂立不動產買賣契約書，同日又訂立約定書，有兩
造不爭執之不動產買賣契約書及約定書各一件足按。依系爭買賣契約書第二條約定，
買賣總價六百九十萬元，付款期限為（一）八十年三月二十一日（訂約日）付一百萬
元，（二）八十一年五月二十日付九十萬元，（三）八十二年三月二十日付一百二十
五萬元，（四）八十三年三月二十日付一百二十五萬元，（五）八十四年三月二十日
付一百二十五萬元，（六）八十五年三月二十日付一百二十五萬元。又兩造訂立之約
定書第一項約定：「…土地買賣契約成立後，甲方（被上訴人）在大寮鄉農會以前所
貸款之金額五百九十萬元（已計入買賣契約價金在內），自八十年四月二十日起，每
月所應支付之利息由乙方（上訴人）負責繳納。」第二項約定：「乙方（上訴人）若
於中途幫甲方（被上訴人）償還大寮鄉農會之貸款時，應由買賣總價金扣除，并遞減
其應負擔之利息。」證人陳煌宗結稱：「當初雙方之真意，是未繳之五百九十萬元價
款，也應依農會利息計息，由買主代清償農會貸款，所以利息部分，不於價金中扣除
，中間若有還本金，利息再遞減」等語。準此以觀，依兩造同日訂立之不動產買賣契
約書及約定書之內容觀之，兩造約定之付款條件為（一）未付之五百九十萬元分五期
付清，（二）自八十年四月二十日起，被上訴人在大寮鄉農會之貸款五百九十萬元之
利息由上訴人負責繳納，（三）上訴人若於中途幫被上訴人償還上開貸款時，由買賣
總價金扣除，并遞減上訴人應負擔之利息。亦即上訴人除應按五期給付五百九十萬元
之價款外，尚應負擔該五百九十萬元之貸款利息（未計入價金內），至臻明確。按契
約互負債務者，於他方當事人未為對待給付前，得拒絕自己之給付，民法第二百六十
四條第一項規定甚明。本件系爭土地之所有權移轉登記期限，并無特別約定，依法上
訴人得隨時請求被上訴人辦理移轉登記。然被上訴人抗辯上訴人應依約履行付款及支
付應負擔之利息，始同意辦理所有權移轉登記，依上開說明，自屬有據。查依兩造訂
立之買賣契約書及約定書之約定，關於價金之給付除契約成立時上訴人付一百萬元外
，餘款五百九十萬元分六期給付，最後一次付款日期為八十五年三月二十日，已屆上
訴人給付全部價金五百九十萬元之期限。再依約定書內容應負擔之利息部分，被上訴
人自八十年四月二十日起至八十七年十月二十八日止，共繳息三百五十七萬四千九百
五十七元，已據證人蘇崑松證述屬實。扣除上訴人已付一期利息五萬八千五百六十三
元部分，上訴人依約應負擔三百五十一萬六千三百九十四元，及自八十七年十月二十
九日起至系爭土地抵押貸款清償之日之利息。是被上訴人抗辯上訴人應同時給付上開
應付價款五百九十萬元及應負擔貸款利息始同意辦理所有權移轉登記，依法并無不合
，應予准許。上訴人辯稱系爭土地尚抵押借款七百二十萬元，倘其先付價金，屆時被
上訴人不塗銷抵押權設定登記，則其權利無法保障，且其訂約時已承擔系爭五百九十
萬元之貸款云云。然查兩造訂約時，約定未付價款五百九十萬元分五期付清外，上訴
人尚應負擔該五百九十萬元之貸款利息（未計入價金內），已如前述。倘上訴人承擔
系爭貸款，則約定書第一項殊無約定由上訴人清償貸款時，遞減利息之理，是上訴人
主張未付之五百九十萬元價款，由其承擔抵押貸款而抵付云云，自不足採。又行使債
權，履行債務，應依誠信原則為之。本件買賣契約，并未約定土地所有權移轉期限，
上訴人起訴請求被上訴人辦理所有權移轉登記，被上訴人則行使同時履行抗辯權，經
審理結果，認兩造均核屬有據，應予准許，已如前述。又本件上訴人可代被上訴人向
大寮鄉農會清償抵押貸款後，塗銷抵押權，並就餘額給付，即可辦理所有權移轉登記
，應亦不致於無限期負擔貸款利息，權利自可獲得保障。綜上所述，本件上訴人請求
被上訴人辦理系爭土地所有權移轉登記，依法有據，固應准許，為其得心證之理由，
爰維持第一審所為被上訴人不利之判決外，認被上訴人之同時履行抗辯亦有理由，故
另就上訴人所應為之對待給付，一併判決其同時履行，經核於法並無違誤。查兩造訂
約時，約定未付價款五百九十萬元分五期付清外，並於視為買賣契約一部之約定書約
定上訴人尚應負擔上開五百九十萬元之貸款利息，若於給付價款中途，幫被上訴人償
還貸款時，所代償之貸款應由該買賣價款扣除，並遞減其應負擔之利息，由此足見上
訴人並未承擔被上訴人之抵押貸款債務，為原審合法確定之事實。上訴人既未承擔被
上訴人之上開未償貸款，從而原審以上訴人之上開給付買賣價款及貸款利息之債務，
與上訴人之移轉所有權登記債務有對價關係而命為對待給付，並未違背法令。上訴論
旨，仍就原審關於計算上開利息額為爭執，復就原審取捨證據、認定事實及解釋意思
表示之職權行使，指摘原判決關於該部分為不當，聲明廢棄，非有理由。
據上論結，本件上訴為無理由。依民事訴訟法第四百八十一條、第四百四十九條第一
項、第七十八條，判決如主文。
中      華      民      國    八十九    年      二      月    二十五    日
                              最高法院民事第七庭
                                  審判長法官  洪  根  樹
                                        法官  謝  正  勝
                                        法官  劉  福  來
                                        法官  吳  麗  女
                                        法官  陳  國  禎
      右正本證明與原本無異
                                              書  記  官
中      華      民      國    八十九    年      三      月     十六     日


司法院資訊處製作；財團法人民間司法改革基金會備份。
